臺灣高等法院高雄分院民事判決　九十一年度重上字第一○五號
　　　上　訴　人　保證責任澎湖縣第二信用合作社
　　　法定代理人　甲○○
　　　訴訟代理人　馬陳棠律師
　　　被 上訴 人　乙○○○　.
　　　訴訟代理人　許銘春律師
　　　　　　　　　張文雪律師
　　　　　　　　　王進勝律師
　　　　　　　　　吳建勛律師
　　　　　　　　　黃淑芬律師
當事人間債務人異議之訴事件，上訴人對於中華民國九十一年九月十日臺灣高雄地方
法院九十年度重訴字第一○七六號第一審判決提起上訴，本院於中華民國九十二年十
二月三十一日辯論終結，判決如下：
    主    文
原判決關於命上訴人給付及訴訟費用部份均廢棄。
被上訴人在第一審之訴駁回。
第一、二審訴訟費用由被上訴人負擔。
    事實及理由
一、被上訴人主張：伊於八十三年間提供所有坐落高雄市○○區○○段二小段一四四
    一號土地全部及其上建物建號五０二號即門牌高雄市○○區○○路一四０號房屋
    全部（下稱系爭不動產）設定最高限額新台幣（下同）三千萬元之抵押權（下稱
    系爭抵押權）予上訴人，係為擔保伊向上訴人借款之債務，非為擔保訴外人即伊
    兄蘇士輝向上訴人借款之債務，抵押權設定契約書上債務人欄內「蘇士輝」之記
    載，係他人所偽造，並持向地政機關辦理登記，未經伊之同意，應不生效力。且
    伊僅向上訴人借款一千萬元轉借予蘇士輝，並未擔任蘇士輝於八十五年六月二十
    二日向上訴人借款七百萬元之連帶保證人，亦未擔任蘇士輝於八十五年七月三十
    一日向上訴人分別借款一千七百萬元、五百六十五萬元之連帶保證人（以上三筆
    借款下稱系爭三筆借款）。詎上訴人竟以系爭抵押權擔保範圍包括蘇士輝向上訴
    人借款之債務，而以蘇士輝未按期清償系爭三筆借款之本息，借款應視為全部到
    期，聲請原審法院以八十九年度拍字第三七五三號裁定系爭不動產准予拍賣，並
    據以聲請原審執行法院以八十九年度執字第三九七九四號強制執行在案，伊自得
    依強制執行法第十四條第二項之規定，提起債務人異議之訴，請求判決撤銷上開
    強制執行程序。惟系爭不動產業經原審執行法院於九十一年三月十四日以一千八
    百五十九萬二千元之價格執行拍賣，由訴外人周郁智、周冠宏買受，並於九十一
    年三月十九日發給不動產權利移轉證明書，該拍賣價金扣除土地增值稅後，上訴
    人受分配一千七百萬一千二百六十八元（包括執行費二十萬七千三百五十六元及
    債權本息一千六百七十九萬三千九百一十二元），致伊受損害，依不當得利之規
    定，上訴人自應返還所受領之分配款。故因情事變更，爰於原審變更訴之聲明，
    求為判決上訴人應給付伊一千七百萬一千二百六十八元及自變更聲明狀繕本送達
    翌日起至清償日止，按年息百分之五計算之利息等語。
二、上訴人則以：被上訴人提供系爭不動產設定最高限額三千萬元之抵押權予伊，擔
    保範圍包括蘇士輝之借款債務。嗣蘇士輝向伊借用系爭三筆借款，自八十八年七
    月間起均未再繳納本息，伊聲請原審法院裁定系爭不動產准予拍賣，並據為執行
    名義，向原審執行法院聲請強制執行，經執行拍賣後，伊受領分配款一千七百萬
    一千二百六十八元，於法有據，並非無法律上之原因而受有利益，要難謂係不當
    得利等語，資為抗辯。
三、原審判決上訴人全部敗訴，上訴人於本院聲明：(一)原判決廢棄。(二)被上訴人在第
    一審之訴駁回。被上訴人則聲明駁回上訴。（原審對被上訴人之請求，判決被上
    訴人全部勝訴，惟誤認被上訴人就利息部分之請求，有超過應准許部分，而於原
    判決主文欄第二項諭知被上訴人其餘之訴駁回，顯然錯誤，附此敘明。）
四、被上訴人主張上訴人前以系爭抵押權擔保範圍包括訴外人蘇士輝向上訴人借款之
    債務，並以蘇士輝向上訴人借用系爭三筆借款，未按期清償本息，借款應視為全
    部到期，向原審法院聲請裁定准予拍賣抵押物，經原審法院以八十九年度拍字第
    三七五三裁定系爭不動產准予拍賣，並以該裁定為執行名義，向原審執行法院聲
    請強制執行，經原審執行法院八十九年度執字第三九七九四號拍賣抵押物事件於
    九十一年三月十四日以一千八百五十九萬二千元之價格執行拍定，於扣除土地增
    值稅後，分配一千七百萬一千二百六十八（包括執行費二十萬七千三百五十六元
    及債權本息一千六百七十九萬三千九百一十二元）予上訴人之事實，業據提出上
    開裁定正本及原審執行法院強制執行金額計算書分配表影本附卷（原審卷第一一
    、一八七頁）可稽，並經本院調閱上開拍賣抵押物事件及強制執行事件等案卷查
    閱屬實，且為上訴人所不爭，堪信為真。
五、按民法第一百七十九條規定不當得利之成立要件，必須無法律上之原因而受利益
    ，致他人受損害為其成立要件。倘受有利益非無法律上之原因，難謂係不當得利
    ，自不得請求返還。本件上訴人聲請強制執行，所憑之執行名義為原審法院八十
    九年度拍字第三七五三號拍賣抵押物裁定，依該裁定內容，抵押債權係上訴人對
    蘇士輝之系爭三筆借款債權。被上訴人雖主張伊提供系爭不動產設定抵押權予上
    訴人，非為擔保蘇士輝向上訴人借款之債務，抵押權設定契約書上債務人欄內「
    蘇士輝」之記載，係他人所偽造，未經伊之同意，此部份登記應不生效力云云，
    惟為上訴人所否認，經查系爭抵押權所擔保之範圍包括蘇士輝向上訴人借款之債
    務，並經依法登記等情，有抵押權設定契約書、他項權利證明書等影本及土地暨
    建物登記謄本附卷（原審卷第一七二至一七五、二二至二四頁）可查，且被上訴
    人就上訴人對於蘇士輝有系爭三筆借款債權存在，已屆清償期而未受清償之事實
    ，亦不爭執，並有系爭三筆借款借據附卷可查（原審卷第六四至六六頁），則縱
    令被上訴人主張系爭抵押權登記蘇士輝為債務人部分，係他人所偽造屬實，惟系
    爭抵押權既經登記蘇士輝為債務人，上訴人依民法第八百七十三條之規定，聲請
    法院裁定准許拍賣抵押物，並據以聲請強制執行，就其賣得價金而受分配，在該
    系爭抵押權登記蘇士輝為債務人部份未經確定判決應予塗銷前，自非無法律上之
    原因而受利益，尚難謂係不當得利，被上訴人自不得請求返還。
六、復查被上訴人對原審法院八十九年度拍字第三七五三號拍賣抵押物裁定，曾提起
    抗告，依其抗告狀載稱：「抗告人固如相對人（指上訴人，下同）所稱提供前開
    房地（指系爭不動產）設定抵押權於最高限額三千萬元範圍內擔保蘇士輝或抗告
    人向相對人借款之清償。」；及上訴人聲請法院裁定拍賣系爭不動產前，曾於八
    十九年五月九日以被上訴人係蘇士輝系爭三筆借款之連帶保證人，發函催告被上
    訴人清償借款，被上訴人收受該催告函後，於八十九年五月二十四日以存證信函
    覆稱：「本人固於八十三年六月間提供坐落高雄市○○區○○段二小段一四四一
    號土地九六平方公尺及其地上建號五０二號三層樓房一棟全部（即系爭不動產）
    為擔保債務人蘇士輝之債務設定最高限額新台幣三千萬元之抵押權。」，有該抗
    告狀及存證信函附於本院八十九年度抗字第九二七號拍賣抵押物事件案卷可稽，
    核與證人蘇士輝證述系爭抵押權設定契約書內容及設定登記內容都是經被上訴人
    同意等語（本院卷第二三六頁）相符，並經本院調閱上開拍賣抵押物事件案卷查
    閱無訛。參諸系爭不動產抵押權設定契約書及設定登記，係被上訴人於八十三年
    交付證件委託蘇士輝所辦理等情，亦為被上訴人所自認（本院卷第二三四、二三
    九至二四０頁）。由此可知，被上訴人提供系爭不動產設定抵押權予上訴人時，
    即約定擔保範圍包括蘇士輝向上訴人借款之債務甚明。況被上訴人於九十二年五
    月三十日所具答辯狀亦自承：「被上訴人之夫曾正三於八十三年間，固因與第三
    人蘇士輝之親戚情誼，應允蘇士輝以被上訴人之房屋，向上訴人抵押借款，．．
    」（本院卷第一三二頁反面），是被上訴人主張系爭抵押權之設定僅為擔保伊之
    債務，非為擔保蘇士輝之借款債務，抵押權設定契約書上債務人欄內「蘇士輝」
    之記載，係他人所偽造云云，顯與事實不符，並非可採。則蘇士輝之系爭三筆借
    款，既屬系爭抵押權所擔保之債務，且已屆清償期而未受清償，上訴人依民法第
    八百七十三條之規定，聲請法院拍賣抵押物，就其賣得價金而受分配，即非無法
    律上之原因而受利益，自不得謂係不當得利而得請求返還。至上訴人前於八十九
    年七月六日向原審法院聲請拍賣抵押物之聲請狀上雖記載系爭三筆借款係被上訴
    人所借一節，惟此與其隨狀提出之系爭三筆借款之借據上記載借款人為蘇士輝之
    事實不符，上訴人辯稱係其行員按照例稿所抄而誤載等語，應堪信實，自不得憑
    此為上訴人不利之認定。又被上訴人提供系爭不動產設定抵押權予上訴人，既約
    定擔保範圍包括蘇士輝向上訴人借款之債務，則系爭抵押權設定登記不論係上訴
    人或蘇士輝委託代書所辦理，均無違反被上訴人之意思，被上訴人於準備程序終
    結後另聲請訊問證人蔡翠嬰、楊惠珍關於系爭抵押權係何人委託代書辦理設定登
    記之事，以證明其未將蘇士輝列為抵押物擔保之債務人一節，本院認無調查之必
    要，附此敘明。
七、按未於準備程序主張之事項，除有法院應依職權調查之事項，或該事項不甚延滯
    訴訟者，或因不可歸責於當事人之事由不能於準備程序提出者，或依其他情形顯
    失公平者等情形之一外，於準備程序後行言詞辯論時，不得主張之，民事訴訟法
    第二百七十六條第一項定有明文。本件被上訴人於九十年十一月六日起訴迄九十
    二年十二月五日本審準備程序終結止，均未提出系爭抵押權設定契約書上所蓋被
    上訴人名義之印章非其所有，系爭抵押權設定無效之主張，於準備程序終結後始
    為此項主張，且此項主張與其之前已自認系爭抵押權係其同意設定之意旨相違，
    已不足採。況此項主張可於準備程序終結前提出，被上訴人未適時提出，顯可歸
    責於被上訴人，且若予調查，將延滯本件訴訟，該主張亦非屬法院應依職權調查
    之事項，本院不予調查並無顯失公平情事，依前開規定，被上訴人此部分未於準
    備程序主張之事項，不得主張。
八、綜上所述，上訴人向原審執行法院聲請拍賣抵押物而受分配一千七百萬一千二百
    六十八元，並非無法律上原因而受有利益，即與不當得利之要件不符。從而，被
    上訴人依不當得利之規定，請求上訴人應將上開分配款如數返還，並加計法定遲
    延利息，即屬無據，不應准許。原審判決上訴人敗訴，自有未洽。上訴意旨指摘
    原判決不當，求予廢棄改判，為有理由，爰由本院予以廢棄改判如主文第二項所
    示。至本件事證已明，被上訴人另主張其未擔任蘇士輝系爭三筆借款之連帶保證
    人，縱然屬實，惟於本件判決結果不生影響，兩造其餘關於被上訴人有無擔任系
    爭三筆借款之連帶保證人所為攻擊防禦及舉證，爰毋庸論述，併予敘明。
九、據上論結，本件上訴為有理由，依民事訴訟法第四百五十條、第七十八條，判決
    如主文。
中　　　華　　　民　　　國　　九十三　　年　　　一　　　月　　 十四 　　日
　　　　　　　　　　　　　　　　　　　　　民事第三庭
~B1審判長法官　張國彬
~B2法　　　官　鄭月霞
~B3法　　　官　徐文祥
正本係照原本作成。
如對本判決上訴，須於判決送達後二十日內向本院提出上訴狀，其未表明上訴理由者，應
於上訴後二十日內向本院提出上訴理由書（均須按他造當事人之人數附繕本）。上訴時應
提出委任律師或具有律師資格之人之委任狀，並依附註條文規定辦理。
中　　　華　　　民　　　國　　九十三　　年　　　一　　　月　　 十四 　　日
~B法院書記官　 黃富美
附註：民事訴訟法第四百六十六條之一：對於第二審判決上訴，上訴人應委任律師為訴訟
代理人，但上訴人或其法定代理人具有律師資格者，不在此限。
上訴人之配偶、三親等內之血親、二親等內之姻親，或上訴人為法人、中央或地方機關時
，其所屬專任人員具有律師資格並經法院認適當者，亦得為第三審訴訟代理人。
第一項但書及第二項情形，應於提起上訴或委任時釋明之。
